【裁判字號】    97,簡上,145
【裁判日期】    970530
【裁判案由】    撤銷調解之訴
【裁判全文】
臺灣臺北地方法院民事判決             97年度簡上字第145號
上  訴  人
即反訴被告  甲○○
被  上訴人
即反訴原告  乙○○
上列當事人間撤銷調解之訴事件，上訴人對於中華民國96年10月
17日本院臺北簡易庭96年度北簡更(一)字第11號第一審判決提起上
訴，被上訴人並提起反訴，本院於97年5月16日言詞辯論終結，
判決如下：
    主      文
上訴駁回。
第二審訴訟費用由上訴人負擔。
反訴駁回。
反訴訴訟費用由反訴原告負擔。
    事實及理由
壹、程序事項：
  一按民事訴訟法第500條之規定，於宣告調解無效或撤銷調解
    之訴準用之（民事訴訟法第416條第4項規定參照）。準此規
    定，宣告調解無效或撤銷調解之訴，應於30日之不變期間內
    提起。此項期間，自調解成立時起算。本件被上訴人原以兩
    造因道路交通事故發生爭執，起訴請求上訴人賠償新臺幣（
    下同）15萬元，符合民事訴訟法第403條第1項第7款於起訴
    前應經法院調解之規定，被上訴人之起訴因而視為調解之聲
    請。雖兩造於民國96年4月9日之調解期日成立調解（見原審
    卷第50頁），惟上訴人於翌日即96年4月10日以調解有得撤
    銷之原因，向原審提起撤銷調解之訴（見原審卷第29頁），
    未逾30日之不變期間，合於首揭規定，先予敘明。
  二次按「提起反訴，非經他造同意，不得為之。」，民事訴訟
    法第446條第2項前段定有明文。次按「調解有無效或得撤銷
    之原因者，當事人得向原法院提起宣告調解無效或撤銷調解
    之訴。前項情形，原調解事件之聲請人，得就原調解事件合
    併起訴或提起反訴，請求法院於宣告調解無效或撤銷調解時
    合併裁判之。並視為自調解聲請時，已經起訴。」，同法第
    416條第2項、第3項亦定有明文。查被上訴人於本院準備程
    序主張如鈞院撤銷調解，則反訴請求上訴人賠償30萬元等語
    ，並為上訴人所同意（見本院卷第35頁反面），依上開規定
    ，被上訴人之反訴，應予准許。
貳、本訴部分：
  一上訴人起訴主張：兩造與訴外人江進雄前於95年1月27日6時
    40分，在臺北市○○○路、金華街183巷口發生車禍，被上
    訴人訴請伊賠償15萬元（案列96年度北簡調字第230號），
    兩造嗣於96年4月9日調解期日成立伊願於96年4月16日前給
    付被上訴人10萬元，被上訴人則拋棄其餘請求權之調解（下
    稱系爭調解），惟系爭調解乃伊在調解委員之誤導及脅迫下
    所達成，爰請求撤銷之，上開損害賠償事件應繼續審理等語
    。
  二被上訴人辯稱：上訴人在調解委員分析路權歸屬後，本於自
    由意志同意賠償而成立系爭調解，並無遭脅迫情事等語。
  三原審為上訴人敗訴之判決，上訴人提起上訴，並聲明：(一)原
    判決廢棄。(二)本院臺北簡易庭96年4月9日兩造間損害賠償事
    件96年度北簡調字第230號調解筆錄即系爭調解應予撤銷。
    被上訴人則聲明：上訴駁回。
  四本件不爭執之事實：
    上訴人被訴傷害之刑事案件，經本院刑事庭於96年2月9日判
    決：「甲○○因過失傷害人，處拘役伍拾日，如易科罰金，
    以銀元參佰元即新台幣玖佰元折算壹日」，上訴人不服，提
    起上訴，臺灣高等法院於96年4月4日行審判程序，並於96年
    4月18日判決：「原判決撤銷。甲○○因過失傷害人，處拘
    役肆拾伍日，如易科罰金，以銀元參佰元折算壹日」。
  五上訴人主張其因調解委員之誤導，而成立系爭調解云云。惟
    按調解，乃法院就當事人間發生爭議之法律關係，勸諭兩造
    息爭，避免訴訟之程序，在實體法上之意義，與民法第736
    條所定之和解無異，因此，如調解成立，除當事人之一方對
    於重要之爭點有錯誤而為調解者外，不得以錯誤為理由聲請
    撤銷之，此觀民法第738條之規定至明。經查：前揭傷害刑
    事案件於原審96年4月9日調解期日時，本院刑事庭早已認定
    上訴人違反道路交通安全規則第102條第1項第1款及道路交
    通標誌標線號誌設置規則第211條第1項第1、2款規定（見本
    院95年度交易字第635號刑事判決第7、8頁），並為上訴人
    所不爭執，則上訴人就其應否負擔損害賠償責任，應非全無
    概念。又上訴人於上開調解期日即告知調解委員前揭刑事案
    件之刑事第二審於96年4月4日已行審判程序，並定於96年4
    月18日宣判（見本院卷第37頁），則定於96年4月16日前賠
    償被上訴人10萬元之調解，非無祈冀刑事第二審重新考量刑
    度，就成立系爭調解與否之重要爭點，堪認業經上訴人深思
    熟慮。揆諸上開說明，上訴人嗣再以其陷於錯誤為由，請求
    撤銷系爭調解，於法顯有未合，並不可取。
  六上訴人復主張其因調解委員脅迫，在恐懼情況下成立調解云
    云。惟按因被脅迫而為意思表示者，表意人得撤銷其意思表
    示，固為民法第92條第1項前段所明文規定，但當事人主張
    其意思表示係因被脅迫而為之者，應就其被脅迫之事實，負
    舉證之責任（最高法院21年上字第2012號判例參照）。又所
    謂受脅迫而為意思表示者，必須一方以惡意加害之意思通知
    他方，使恐怖而為意思表示時，始足當之；故脅迫人首先須
    有使人內心發生壓迫感與恐怖感之故意，其次，並有使他人
    基於此項心理壓力而為一定意思表示之故意，且脅迫行為在
    客觀上必法須違法不當，足以發生恐怖感，脅迫行為與被脅
    迫者內心害怕而為之一定意思表示，更須有相當因果關係，
    表意人方取得撤銷權。經查：
  (一)證人即陪同上訴人參與調解程序之丙○雖於本院97年4月18
    日在本院結證稱：「調解委員對我們兩造說，要不要考慮和
    解，甲○○說我沒有撞乙○○，目前刑事上訴中，調解委員
    接著說，如果和解，上訴可能會緩刑，或刑度會較輕，如果
    不和解，也許會比第一審判得比較重，甲○○聽了很害怕，
    我是旁觀者，也對於不和解，第二審會判得比較重，會擔心
    」、「最主要會簽調解筆錄，是因為調解委員說一審已經判
    有罪，如果不和解，二審刑事判決會判比較重，如果和解，
    可能判緩刑或降低刑度。」等語在卷（見本院卷第36頁反面
    、第37頁正面）。惟調解委員乃兩造當事人以外之第三人，
    與兩造並無任何私誼，且有汽車工會理事長之經歷，並經證
    人即陪同被上訴人參與調解之江清正證述屬實（見同卷第37
    頁正面），稽此證詞，足認調解委員係本於個人經歷與專長
    而為本件交通事件路權歸屬之分析，應無使上訴人內心發生
    壓迫感與恐怖感之故意，亦無使上訴人內心害怕因此同意賠
    償之故意可言。又上訴人非隻身參與調解程序，依丙○之證
    詞，上訴人係與其協商後，始為同意賠償之意思表示，且與
    被上訴人及調解委員商討賠償金額與賠償期日（見同卷第36
    頁反面），衡情亦難認上訴人在場已生壓迫感與恐怖感。
  (二)刑事案件加害人犯後態度及是否與被害人和解部分，均為量
    刑之參考（刑法第57條規定參照），調解委員鑑於前揭傷害
    刑事案件刑事第一審判決之結果，對上訴人為刑事第二審量
    刑之分析，堪屬正當，核無不法，亦不致使上訴人產生恐怖
    感。又調解或和解，本為當事人互相讓步以達終止爭執或防
    止爭執發生之目的，上訴人願意賠償被上訴人，縱令與調解
    委員於調解期日之陳述有關，惟調解委員之陳述既無脅迫上
    訴人之情形，上訴人又未能舉證證明其遭調解委員脅迫而成
    立系爭調解，其上開主張，自難採信，尚與前開撤銷被脅迫
    而為意思表示（即調解）之要件不合，而難以准許。
參、反訴部分：
  一反訴原告主張：反訴被告於95年1月27日駕駛車牌號碼CH-14
    97號自用小客車沿臺北市○○街183巷由南往北方向行駛，
    嗣於同日6時40分許，行至金華街183巷、愛國東路口，竟疏
    未注意，適有江進雄騎乘車牌號碼APQ-587號重型機車搭載
    伊，沿臺北市○○○路由西往東行駛至該處，兩車發生碰撞
    ，致江進雄與伊當場人車倒地，江進雄因而受有右足壓傷併
    第三、四趾骨開放性骨折及多條肌腱斷裂等傷害，伊則受有
    雙下肢多處擦傷、第四、五腰椎滑脫，及第二、五腰椎變形
    等傷害，伊因此支出醫藥費5萬元。如鈞院認96年4月9日成
    立之調解應予撤銷，反訴被告即應如數賠償，並應賠償25萬
    元精神慰撫金。為此，依民事訴訟法第416條第3項及民法第
    184條第1項前段、第193條第1項、第195條第1項規定起訴等
    語，並聲明：反訴被告應給付30萬元。
  二反訴被告辯稱：臺北市○○街與愛國東路路口號誌燈僅有閃
    光紅燈，伊駕駛自用小客車行經該路口，已注意慢行，詎江
    進雄騎乘機車搭載反訴原告沿愛國東路由西向東急駛，快速
    通過伊之車前，緊隨有黃色計程車前來，該計程車不慎撞及
    伊之自用小客車前保險桿，於慌張中，黃色計程車又追撞在
    其前方江進雄機車之左把手，逃逸無蹤，伊就本件交通事故
    之發生並無過失，反訴原告應向計程車駕駛求償等語，並聲
    明：反訴駁回。
  三反訴原告所駕駛之自用小客車遭車牌號碼不詳之營業小客車
    撞及，又因閃避反訴原告之自用小客車而偏左向前撞及江進
    雄所騎乘機車把手，該機車因而打滑旋轉倒地，反訴原告及
    江進雄均受有傷害等事實，雖經臺灣高等法院96年度交上易
    字第92號刑事判決認定明確，惟調解如經撤銷，即無起訴行
    為，法院無法就原調解事件而為裁判，為避免調解聲請人權
    利因除斥期間或消滅時效期間而受影響，遂准許於撤銷調解
    之訴事件中，合併起訴或提起反訴（民事訴訟法第416條第3
    項立法理由參照），準此，合併於撤銷調解之訴所為之起訴
    或反訴之審理，係以調解經撤銷為前提。然反訴被告所提起
    之撤銷調解之訴並無理由，已如前述，足認反訴原告聲請調
    解時之侵權行為損害賠償爭執已因調解成立而獲解決，其再
    以反訴請求賠償，自非有理，應予駁回。
肆、綜上所述，上訴人以其遭誤導及脅迫為由，請求撤銷系爭調
    解，為無理由，應予駁回，原審為上訴人敗訴之判決，核無
    違誤，上訴意旨仍執陳詞，指摘原判決不當，求予廢棄改判
    ，為無理由，應駁回其上訴。被上訴人反訴請求上訴人賠償
    30萬元，亦無理由，併予駁回。又本件事證已臻明確，兩造
    其餘攻擊防禦方法及證據資料，核與本件判決結果不生影響
    ，毋庸一一論述，併予敘明。
伍、據上論結，本件上訴及被上訴人之反訴均無理由，依民事訴
    訟法民事訴訟法第436條之1第3項、第449條第1項、第78條
    ，判決如主文。
中    華    民    國    97    年    5     月    30    日
              民事第六庭審判長  法  官  張競文
                                法  官  蕭清清
                                法  官  許純芳
以上正本係照原本作成
本判決不得上訴
中    華    民    國    97    年    6     月    2     日
                                書記官  潘惠梅


司法院資訊處製作；財團法人民間司法改革基金會備份。
